【裁判字號】    97,消債抗,183
【裁判日期】    971001
【裁判案由】    聲請更生程序
【裁判全文】
臺灣高雄地方法院民事裁定          97年度消債抗字第183號
抗  告  人  甲○○○
上列抗告人因消費者債務清理條例聲請保全處分事件，對於中華
民國97年8 月1 日本院97年度消債更字第78號裁定提起抗告，本
院裁定如下：
    主  文
抗告駁回。
抗告程序費用新臺幣壹仟元由抗告人負擔。
    理  由
一、本件抗告意旨略以：抗告人於協商當時雖可預見日後需拔除
    固定器，然抗告人並無法遇見拔除固定器後之後遺症致無法
    工作，以致無法找到穩定工作以清償債務，自具有不可歸責
    於己之事由，致履行顯有重大困難，為此請求廢棄原裁定等
    語。
二、按「債務人與金融機構協商成立者，不得聲請更生或清算，
    但因不可歸責於己之事由，致履行顯有重大困難者，不在此
    限... 本條例施行前，債務人依金融主管機關協調成立之中
    華民國銀行公會會員辦理消費金融案件無擔保債務協商機制
    與金融機構成立之協商，準用前項之規定」，消費者債務清
    理條例第151 條第5 項、第6 項分別定有明文，而消費者債
    務清理條例之立法目的，依其立法理由乃認陷於經濟上困境
    之消費者若任其於惡性循環之債務窘境中自生自滅，其將衍
    生嚴重之社會問題，致難以維持安定之社會經濟秩序，故有
    予之分別情形依更生或清算之程式清理其債務之必要，藉以
    妥適調整其與各相關債權人等間之權利義務關係，以謀求消
    費者經濟生活之更生機會，從而健全社會經濟發展，惟私法
    上之債之關係，係以當事人間之信賴關係為基礎，為社會經
    濟組織之重要支柱，故當事人於以法律行為追求自己之利益
    之際，亦應顧及對方之利益，並考量債權債務在社會上之作
    用，本於誠實及信用之原則，行使其債權及履行其債務，故
    消費者如已與金融機構協商成立，或於本條例施行前已依金
    融主管機關協調成立之中華民國銀行公會會員辦理消費金融
    案件無擔保債務協商機制與金融機構成立協商，因此係經當
    事人行使程式選擇權所為之債務清理契約，債務人理應受該
    成立之協定所拘束，如無特殊情事，其原即應依此協商結果
    而為誠信履行，惟因慮及有些協商於成立之時，或僅考量債
    權數額之清償而未慮及債務人之經濟能力，或債務人於嗣後
    因經濟情況變更（如清償期間收入或收益不如預期）而致依
    約履行將使其陷於經濟上之困境甚或履行不能，故上開條例
    於此即另開「因不可歸責於己之事由，致履行顯有重大困難
    者」之履行例外以助債務人之更生，則已成立協商者不能或
    不願依約履行而依例外條款復聲請更生或清算者，自應就其
    例外情形嚴予審核，於該當後始准之為其所負義務關係之調
    整，以避免其任意毀諾、濫用債務清理程式而藉此善意之立
    法惡意圖謀減免債務，致使該程式陷於道德之危險，並因此
    使社會之信用緊縮而造成經濟之動盪。今抗告人於前既已依
    債務協商機制與金融機構成立協商，依上開說明，其原即應
    依此協商結果而為誠信履行，故其欲援引上開條例條項之例
    外規定而再聲請更生或清算時，自應就其不依約履行是否具
    不可歸責於己之事由而致履行顯有重大困難之情形嚴為審查
    以避免道德上之危險。
三、經查，抗告人固以前揭情詞置辯，惟抗告人於96年7 月10日
    拔除內踝固定器，傷口於96年7 月21日拆線，於傷口癒合不
    痛後，應可量力工作乙節，有博正醫院97年9 月22日97博人
    字第070 號函1 份附卷可參，是抗告人辯稱其因拔除固定器
    後之後遺症致無法工作云云，已非可採，又抗告人94年、95
    年薪資所得來源均係來自全利土木包工業，有該年度綜合所
    得稅各類所得資料清單2 份附卷可佐，而全利土木包工業營
    業項目為土木包工業，並由抗告人之父張簡日金所獨資經營
    ，目前仍在營業中，亦有營利事業登記基本資料查詢1 份附
    卷可稽，是抗告人顯然原即在自家經營之事業體中工作，衡
    情不會因其傷口拆線後短暫癒合之期間即遭解雇，而與一般
    勞工若因休假期間過久，雇主基於成本、薪資考量可能會將
    員工解雇之情況不同，且依卷附抗告人所提具之財產及收支
    狀況說明書中記載其自96年1 月1 日迄今仍從事土水工，每
    月薪資30,000元云云，顯見抗告人並無失業之突發情況，抗
    告人於此亦未提出其他證據證明其於拆除固定器後有非自願
    性失業之情況，則抗告人自協商成立後迄至毀諾時，其工作
    、收入及家中情況並無特別變化，而該協商還款之條件既然
    係由抗告人與最大債權銀行雙方協定所達成，抗告人於協商
    當時自應已評估過自身之償還能力，在客觀事實並未有顯著
    變動之情形下，聲請人既有固定收入之履行能力，縱有履行
    不便，亦得經由個別債權銀行協商程式以求適當履債，自無
    恣意毀諾之理。又台新銀行亦表示曾於97年5 月9 日聯繫抗
    告人表達願再次協商，惟抗告人表示需考慮還款能力，才能
    告知是否再次協商等語，有陳報狀1 份在卷可參，是抗告人
    顯亦無積極清理債務之意願。綜上，原審以抗告人無法證明
    其於協商成立後，有不可歸責於己之事由，致依原協商條件
    履行有重大困難，而駁回抗告人更生之聲請，於法並無違誤
    ，抗告人上開所辯並無可採。
四、據上論結，本件抗告為無理由，爰依消費者債務清理條例第
    15條、民事訴訟法第495 條之1 第1 項、第449 條第1 項、
    第95條、第78條，裁定如主文。
中    華    民    國    97    年    10    月    1     日
                      民事庭審判長法  官  蘇鳴東
                                  法  官  鄭子文
                                  法  官  郭宜芳
上正本係照原本做成。
本裁定不得抗告。
中    華    民    國    97    年    10    月    1     日
                                  書記官  戴顯澄


司法院資訊處製作；財團法人民間司法改革基金會備份。
